【裁判字號】    91,上易,2422
【裁判日期】    920114
【裁判案由】    偽造文書
【裁判全文】
臺灣高等法院刑事判決                          九十一年度上易字第二四二二號
    上  訴  人  臺灣臺北地方法院檢察署檢察官
    被      告  乙○○  女  五.
右上訴人因被告偽造文書案件，不服臺灣臺北地方法院八十九年度簡上字第二六六號
，中華民國九十一年七月十八日第一審判決（聲請簡易判決處刑案號：臺灣臺北地方
法院檢察署八十八年度偵字第一０二一九號）提起上訴，本院判決如左：
    主  文
原判決撤銷。
乙○○行使從事業務之人，明知為不實之事項，而登載於其業務上作成之文書，足以
生損害於公眾及他人，處拘役肆拾日，減為拘役貳拾日，如易科罰金，以參拾元折算
壹日。
    事  實
一、乙○○係位於臺北市○○區○○路四十三之一號永欣汽車商行之負責人，並自行
    辦理該商行各項勞工保險事宜，且依勞工保險條例之規定，僱用勞工應依式填寫
    各項文書交勞工保險局辦理勞工保險，此項文書乃附隨其業務而製作，為業務上
    所掌之文書。乙○○明知甲○○於民國七十九年間並未在永欣汽車商行任職或領
    取薪資，竟基於行使業務登載不實文書之犯意，於七十九年六月五日在永欣汽車
    商行內，自行於其業務上做成之該商行勞工保險加保申報表上，虛列登載甲○○
    任職於該商行及每月投保薪資之不實事項，持向勞工保險局申報甲○○加入勞工
    保險及據以繳交甲○○每月之勞工保險費用，足以生損害於勞工保險局對勞工保
    險管理申報之正確性及甲○○其人。嗣甲○○出監後，始悉上情。
二、案經甲○○訴請臺灣臺北地方法院檢察署檢察官聲請簡易判決處刑，經原審法院
    簡易庭為簡易判決處刑後，由原審法院合議庭撤銷簡易判決處刑，並自為第一審
    判決。
    理  由
一、訊據被告乙○○雖坦承於七十九年六月五日為告訴人甲○○加保勞工保險，並於
    八十一年十一月二日辦理退出勞工保險之事實，惟矢口否認有何行使業務登載不
    實文書犯行，並辯稱：伊與告訴人認識後，告訴人陸續在其經營之永欣汽車商行
    任職，只是告訴人犯案前科累累，大部分時間不是坐牢服刑就是管訓，出監所時
    又回來上班，但不來也不告知，告訴人於七十九年六月之前再度出獄時有說要來
    永欣汽車商行上班，伊就幫告訴人辦勞保，後來又沒來，告訴人是流氓，伊會害
    怕，所以要等告訴人說不來上班才辦理退保，伊只是不知告訴人下落而較慢退保
    ，並無任何不法意圖，且對告訴人並無損害，相對的伊要為告訴人付出保費，更
    無利益可言，其主觀上並無偽造文書之犯意等語。本院經查：
（一）告訴人於七十八年間因違反槍砲彈藥刀械管制條例案件，經臺灣臺北地方法院
      以七十八年訴字第一三五六號刑事判決判處有期徒刑二年確定，旋於七十九年
      四月九日發監執行，嗣經臺灣臺北地方法院八十年聲減字第六二號裁定減刑為
      有期徒刑一年，告訴人乃於八十年一月一日因減刑執行完畢出監之事實，有臺
      灣高等法院檢察署刑案紀錄簡覆表及本院被告全國前案紀錄表附卷足憑（見原
      審簡上卷第五十六頁背面、五十七、六十頁、本院卷第三十六、三十七頁），
      而被告係於七十九年六月五日填寫勞工保險加保申報表為告訴人加保之事實，
      亦有勞工保險局九十一年十二月十二日保承資字第六０七一一四五號函附之勞
      工保險加保申報表及該局八十八年五月二十日保承字第一０一０七九０號函送
      之被保險人投保資料表附卷可稽（見偵卷第十七、十八頁、本院卷第九十四、
      九十五頁），故被告於七十九年六月五日為告訴人辦理勞工保險加保事宜時，
      告訴人係在監服刑並未於永欣汽車商行任職之事實，首堪認定。
（二）被告為告訴人投保勞工保險並未獲告訴人同意之事實，業據告訴人甲○○指訴
      ：「伊與被告之前同居，伊六十幾年就開始在永欣汽車商行上班，斷斷續續，
      七十三年一清專案後被抓去管訓就沒再上班了」（見偵卷第五十七頁）、「七
      十七年十月間因槍砲送坪林一總隊管訓到八十一年間‧‧‧‧告訴人知道伊被
      抓，新聞都有播‧‧‧‧」等語綦詳（見偵卷第五十八、五十九頁），且告訴
      人於偵審中均堅決否認曾於七十九年間向告訴人要求前去上班（見偵卷第四、
      十頁、原審簡上卷第四十五、四十六頁、本院卷第二十八、二十九、七十九、
      一０二、一０三頁），而被告就加保經過雖供稱：「七十九年三、四月間他（
      即被告）有來說要上班，但沒多久又被抓進去」（見本院卷第五十四頁）、「
      投保要填加保單，填上姓名、出生年月日、投保薪資及印公司印章並簽名」（
      見偵卷第二十四頁），惟查告訴人於七十七年間即經臺北市政府警察局中山分
      局移送臺灣臺東監獄執行管訓處分之事實，故告訴人顯不可能於七十九年三、
      四月間前去向被告稱欲返回永欣汽車商行工作，另審酌被告既自承：「七十九
      年六月五日至八十一年十一月二日間告訴人並未與伊聯絡‧‧‧‧被告送監時
      伊沒有去探監」等情無訛（見原審簡上卷第三十六頁），則被告明知告訴人未
      在永欣汽車商行任職，仍未獲告訴人同意逕自辦理告訴人加保等情，益臻明確
      。
（三）被告提出之永欣汽車商行估價單十一紙及統一發票一紙均係於七十二、七十三
      年間所作成（見原審簡上卷第六至十一頁）、另工作紀錄表一紙則未有製作日
      期（見簡上卷第十一頁），故被告提出之上開證物，僅可證明告訴人於七十二
      、七十三年間確曾在永欣汽車商行任職，而無從證明被告於七十九年六月五日
      加保曾獲告訴人同意，自難據為被告有利之認定。
（四）至被告雖辯稱：幫告訴人辦勞保，後來告訴人又沒來上班，告訴人是流氓，所
      以要等告訴人說不來上班才退保，只是不知告訴人下落，較慢退保，並無任何
      不法意圖等語，惟查被告身為永欣汽車商行負責人，其就告訴人於七十九年間
      有無實際於該商行任職自是知之甚詳，縱被告辯稱其不知告訴人在監服刑屬實
      ，然被告既明知告訴人未於該商行工作，竟填寫勞工保險加保申報表，替告訴
      人加入勞工保險，其主觀上即有業務登載不實復行使之犯意，難認其無何行使
      業務登載不實之犯意。此與被告是否為告訴人繳交保費，以及是否據以向國稅
      局申報薪資支出等情尚無關聯。
（五）綜上所論，被告上開所辯均無可採，本件事證明確，被告行使業務登載不實文
      書犯行堪予認定，應依法論科。
二、 按依勞工保險條例之規定，僱用勞工應依式填寫各項文書交勞工保險局辦理勞
     工保險，此項文書乃附隨其業務而製作，為業務上所掌之文書，被告明知告訴
     人於七十九年間並未在永欣汽車商行任職或領取薪資，仍填寫該不實事項於勞
     工保險加保申報表上，並據以持向勞工保險局行使，是核被告所為，係犯刑法
     第二百十六條、第二百十五條之行使業務登載不實文書罪。其行使前業務登載
     不實之低度行為，已為行使之高度行為所吸收，不另論罪。另被告行為後，刑
     法業於九十年一月十日修正，並自同年月十二日起生效，原刑法第四十一條「
     犯最重本刑為三年以下有期徒刑以下之刑之罪，而受六月以下有期徒刑或拘役
     之宣告，因身體、教育、職業或家庭之關係，執行顯有困難者，得以一元以上
     三元以下折算一日，易科罰金」，已修正為「犯最重本刑為五年以下有期徒刑
     以下之刑之罪，而受六個月以下有期徒刑或拘役之宣告，因身體、教育、職業
     、家庭之關係或其他正當事由，執行顯有困難者，得以一元以上三元以下折算
     一日，易科罰金。但確因不執行所宣告之刑，難收矯正之效，或難以維持法秩
     序者，不在此限。併合處罰之數罪，均有前項情形，其應執行之刑逾六月者，
     亦同」，經比較新舊法，以新法有利於被告，依刑法第二條第一項本文之規定
     ，自應依修正後刑法處斷。又被告行為後，罰金罰鍰提高標準條例第二條已於
     八十二年二月五日公布施行，於同年月七日生效，其中原規定「依刑法第四十
     一條易科罰金者，就其原定數額提高為十倍折算一日」已修正為「依刑法第四
     十一條易科罰金者，就其原定數額提高為一百倍折算一日」，比較新舊條例結
     果，其易科罰金之折算標準，以舊條例較有利於被告，依刑法第二條第一項但
     書之規定，仍應適用最有利於行為人之舊條例處斷，附此敘明。
三、原審疏未詳查，逕為被告無罪之諭知，尚有未洽。檢察官上訴指摘原判決不當，
    為有理由，自應由本院撤銷改判。爰審酌被告曾與告訴人有同居關係、虛偽加保
    之手段、對勞工保險制度所生危害及犯罪後態度等一切情狀，量處拘役四十日。
    又查被告犯罪之時間，係在七十九年十月三十一日之前，依中華民國八十年罪犯
    減刑條例第二條第一項第二款第三目、第四條第二項、第八條之規定，應減其宣
    告刑二分之一，故減為拘役二十日，並諭知易科罰金折算標準，以示懲儆。
四、公訴意旨另以：被告自七十九年六月六日至八十一年十一月二日間，另基於行使
    業務登載不實之概括犯意，連續於勞工保險加保單上，虛列登載甲○○每月投保
    薪資之不實事項，持向勞工保險局申報甲○○加入勞工保險及據以繳交甲○○每
    月之勞工保險費用，足以生損害於勞工保險局對勞工保險管理申報之正確性，因
    認被告此部分另涉有刑法第二百十六條、第二百十五條之行使業務登載不實文書
    罪嫌等語。惟查：被告於七十九年六月五日填寫告訴人之勞工保險加保單，並據
    以向勞工保險局行使後，告訴人即已成為勞工保險之被保險人，其後係由被告以
    雇主身分於保險期間每月為告訴人繳納勞工保險費，直至退出勞工保險為止，被
    告並無每月另行製作登載不實業務文書並再持向勞工保險局行使之犯行，公訴意
    旨就此部分尚有誤會，然公訴人認被告此部分倘成立犯罪，於本院前揭論罪科刑
    部分，有連續犯之裁判上一罪關係，爰不另為無罪之諭知。
五、被告經合法傳喚，無正當之理由不到庭，爰不待其陳述，逕行判決。
據上論斷，應依刑事訴訟法第三百六十九條第一項前段、第三百六十四條、第三百七
十一條、第二百九十九條第一項前段、刑法第二條第一項、第二百十六條、第二百十
五條、第四十一條第一項前段（修正後），中華民國八十年罪犯減刑條例第二條第一
項第二款第三目、第四條第二項、第八條，罰金罰鍰提高標準條例第一條前段、修正
前罰金罰鍰提高標準條例第二條，判決如主文。
本案經檢察官張秋雲到庭執行職務。
中      華      民      國      九十二      年    一    月    十四      日
                              臺灣高等法院刑事第四庭
                                  審判長法  官  蔡  永  昌
                                        法  官  陳  榮  和
                                        法  官  徐  昌  錦
右正本證明與原本無異。
不得上訴。
                                        書記官  吳  金  來
中      華      民      國    九十二    年      一      月      二十    日
附錄本案論罪科刑法條：
中華民國刑法第二百十五條
從事業務之人，明知為不實之事項，而登載於其業務上作成之文書，足以生損害於公
眾或他人者，處三年以下有期徒刑、拘役或五百元以下罰金。
中華民國刑法第二百十六條
行使第二百十條至第二百十五條之文書者，依偽造、變造文書或登載不實事項或使登
載不實事項之規定處斷。


司法院資訊處製作；財團法人民間司法改革基金會備份。
